【裁判字號】    96,訴,8787
【裁判日期】    980212
【裁判案由】    拆屋還地等
【裁判全文】
臺灣臺北地方法院民事判決              96年度訴字第8787號
原      告    臺灣臺北看守所
法定代理人    乙○○
訴訟代理人    丁○○○
被      告    甲○○
兼訴訟代理人  丙○○
上列當事人間拆屋還地等事件，本院於中華民國98年1月15日言
詞辯論終結，判決如下：
    主  文
被告丙○○及甲○○應將坐落臺北市○○段○○段五五一之五、
五六六及五五一之六地號分別如附圖所示B、C及D部分，門牌號
碼為臺北市大安區○○○路一八四之一號，面積分別為八點五平
方公尺、四十一平方公尺及二十九平方公尺之房屋及其他工作物
拆除，並將該部分土地返還原告。
被告丙○○及甲○○應給付原告新臺幣捌拾參萬肆仟柒佰柒拾捌
元，及自民國九十六年四月十三日起至清償日止，按年息百分之
五計算之利息，並自民國九十六年四月十四日起至返還第一項土
地之日止，按月給付原告新臺幣貳萬貳仟參佰伍拾參元。
原告其餘之訴駁回。
訴訟費用由被告負擔。
本判決第一項於原告以新臺幣肆佰伍拾捌萬參仟元為被告供擔保
後，得假執行。
本判決第二項於原告以新臺幣貳拾柒萬捌仟元為被告供擔保後，
得假執行。
原告其餘假執行之聲請駁回。
    事實及理由
甲、程序部分：
    按訴狀送達後，原告不得將原訴變更或追加他訴，但擴張或
    減縮應受判決事項之聲明者，不在此限，民事訴訟法第255
    條第1項第3款定有明文。原告於起訴時訴之聲明第1項原為
    ：被告丙○○及甲○○應將坐落臺北市○○段○○段566地號
    上，門牌號碼為臺北市大安區○○○路184之1號，面積約40
    .68 平方公尺（以實測為準）之房屋及其他工作物拆除，並
    將該部分土地返還原告；被告丙○○及甲○○應連帶給付原
    告新臺幣（下同）65萬2,256元，及自調解書狀送達之翌日
    起至清償日止，按年息5％計算之利息，並自調解書狀繕本
    送達之翌日起至返還上開土地之日止，按月連帶給付原告1
    萬1,307元（見本院卷第5頁）。原告嗣於民國97年9月22日
    變更上開聲明為：被告丙○○及甲○○應將坐落臺北市○○
    段○○段551-5、566及551-6地號分別如附圖所示B、C及D部
    分，門牌號碼為臺北市大安區○○○路184之1號，面積分別
    為8.5平方公尺、41平方公尺及29平方公尺之房屋及其他工
    作物（下稱系爭房屋）拆除，並將該部分土地（下稱系爭土
    地）返還原告。被告丙○○及甲○○應連帶給付原告83萬4,
    778元，及自調解書狀送達之翌日起至清償日止，按年息5％
    計算之利息，並自調解書狀送達之翌日起至返還上開土地之
    日止，按月連帶給付原告2萬2,353元（見本院卷第49頁至第
    50頁），核僅屬擴張應受判決事項之聲明，揆諸上揭規定，
    自應准許之。
乙、實體部分：
一、原告主張：系爭土地為中華民國所有，原告為管理機關。詎
    被告未得原告同意，亦無任何合法權源，占用系爭土地為系
    爭房屋之基地，被告之上開行為，已對原告所有權行使造成
    損害，原告自得本於所有物返還請求權請求被告拆除系爭房
    屋，並將系爭土地返還原告。又被告無權占用系爭土地，無
    法律上之原因而受有相當於租金之利益，致原告受有損害，
    且與原告所受不能管理、使用土地之損害間，具有相當因果
    關係，原告自得依不當得利之法律關係，請求被告應給付原
    告自調解書狀送達之翌日起回溯滿5年內之相當於租金之不
    當得利損害金83萬4,778元，及自調解書狀送達之翌日起至
    清償日止按年利率5％計算之利息。又原告曾以被告應拆屋
    還地，於95年12月14日聲請本院調解，嗣經本院調解不成立
    ，被告仍繼續占用拒不遷出，足見被告明知無權占有，而意
    圖損害管領機關權益甚明，爰併請求被告應自調解書狀送達
    之翌日起，至遷讓返還系爭土地之日止，按月給付原告相當
    於租金之不當得利金額2萬2,353元等語。並聲明：(一)如主文
    第1項及第2項所示；(二)願供擔保，請准予宣告假執行。
二、被告答辯：
  (一)系爭房屋坐落系爭土地上已逾59年之久，系爭房屋係丙○○
    之父親陳清標當時任職於臺灣臺北看守所管理員於38年配住
    址設愛國東路184號宿舍後，因空間過小，無法居住十餘人
    ，便在臺灣臺北看守所默許下，在隔壁系爭土地一磚一瓦蓋
    起遮風避雨的家，故丙○○之父親已取得系爭土地之使用權
    ，迄今被告仍續住於此，並無不法，被告確有合法使用系爭
    土地之權源。縱認被告無使用權而占有系爭土地，惟被告以
    行使地上權之意思，20年間和平繼續公然在系爭土地上蓋有
    建築物，自得請求登記為地上權人。又目前雖尚未為地上權
    登記，惟被告既得請求登記為地上權人，則土地所有權人自
    負有容忍占有之義務，不得請求返還土地。
  (二)原告請求被告應連帶給付不當得利並按年息5％計算利息，
    惟民法關於不當得利之規定，並無明文規定連帶給付之義務
    ，原告之請求實屬無據。又不當得利多寡，應以實際受有多
    少利益為斷，原告逕以土地公告地價及房屋現值之5％計算
    ，殊屬無據，且原告之請求權亦已罹於時效，況原告於96年
    3月20日始通知被告其為土地管理人，因此原告求償5年之不
    當得利顯不合理。
  (三)本件並非單一拆屋還地之法律事件，而係政府施政之政策事
    件，法務部係規避政府機關施政之應有責任，罔顧居民明確
    享有臺北市都市更新自治條例規定之法定容積百分之七至二
    十五之獎勵容積及臺北市舉辦公共工程對合法建築及農作改
    良物拆遷補償暨違章建築處理辦法、臺北市舉辦公共工程對
    合法建築及農作改良物拆遷補償暨違章建築處理安置應注意
    事項，更違反行政程序法、行政執行法、都市更新計畫法第
    27條等相關法條之規定。況位於同一路上之另兩處違章建築
    即新隆社區及理教公所之居民均經政府安置，獨本件華光社
    區卻以官告民，以訴訟代替施政，顯有不公。
  (四)聲明：原告之訴駁回。
三、兩造不爭執事項：
  (一)系爭土地為中華民國所有，原告為管理機關。
  (二)系爭房屋占用系爭土地，被告對系爭房屋有事實上之處分權
    。
四、得心證之理由：
    原告主張被告無權占用系爭土地，應拆除系爭房屋並返還系
    爭土地，及應給付原告相當於租金之不當得利等情，為被告
    所否認，並以前開情詞置辯，是本件之爭點厥為：(一)原告請
    求被告拆屋還地是否合法有據？(二)原告得否請求被告給付相
    當於租金之不當得利？如是，則得請求之範圍為何？
  (一)原告請求被告拆屋還地是否合法有據？
    按所有人對無權占有或侵害其所有物者，得請求返還之，對
    於妨害其所有權者，得請求除去之，民法第767條定有明文
    。又國有財產撥給各地國家機關使用，名義上雖仍屬國有，
    實際上即為使用機關行使所有人之權利，故本院對於是類財
    產，向准由管領機關起訴代國家主張所有權人之權利（最高
    法院29年上字第1061號判例意旨參照）。經查：
  1.原告主張其為系爭土地之管理機關，系爭房屋占用系爭土地
    及被告就系爭房屋有事實上處分權之事實，業據其提出土地
    所有權狀、地籍圖、現場照片、戶籍謄本、華光社區住戶清
    查表、臺北市○○段○○段566地號土地及建築物位置圖等件
    為證（見本院卷第11至14頁及第19頁、第52頁至第53頁），
    且為被告所不爭執，本院復依職權履勘現場並囑託臺北市大
    安地政事務所派員會同測量系爭房屋位置、面積，製有勘驗
    筆錄、複丈成果圖各乙份附卷可稽（見本院卷第40頁及第44
    頁），自堪信原告是項主張為真實。
  2.被告雖辯稱系爭房屋係丙○○父親於38年經臺灣臺北看守所
    默許所建，已取得系爭土地之使用權云云。惟按所謂默示之
    意思表示，係指依表意人之舉動或其他情事，足以間接推知
    其效果意思者而言，若單純之沈默，除有特別情事，依社會
    觀念可認為一定意思表示者外，不得謂為默示之意思表示。
    本件被告並未舉證證明原告有何特別情事，可依社會觀念認
    原告有默示同意丙○○父親使用系爭土地之意思表示，則被
    告以原告單純之沈默，逕辯稱已取得系爭土地之使用權，委
    無足採。
  3.被告復抗辯其得請求為地上權登記，原告不得請求返還土地
    云云，惟按土地占有人因時效而取得地上權登記請求權者，
    向該管地政機關聲請為地上權登記，如經地政機關受理，受
    訴法院固應就占有人是否具備取得地上權之要件，為實體上
    之裁判，惟此之向該管地政機關為地上權登記之聲請，限於
    土地所有人對占有人提起拆屋還地訴訟前為之，蓋因時效而
    取得地上權登記請求權者，不過有此請求權而已，在未登記
    為地上權人以前，仍不得據以對抗土地所有人而認其非無權
    占有。土地所有人本於所有權主張占有人無權占有土地，對
    占有人起訴而為請求後，占有人始向地政機關為地上權登記
    之聲請，若認法院仍必須就占有人是否具備取得地上權之要
    件，為實體上之調查審認，將導致占有人於訴訟中利用向地
    政機關為地上權登記之聲請手段，阻撓及拖延訴訟之進行，
    影響土地所有人之權益，自非可取（最高法院88年臺聲字第
    203號裁定參照）。是被告主張時效取得地上權，除應具備
    時效取得地上權之要件外，須於訴訟前即向地政機關為聲請
    ，本件被告既未舉證證明其於原告提起訴訟前，已向地政機
    關為地上權登記之聲請，並經地政機關受理，則其抗辯得請
    求為地上權登記，並非無權占有云云，要不足採。
  4.被告另辯稱本件並非單一拆屋還地之法律事件，而係政府施
    政之政策事件，法務部係規避政府機關施政之應有責任，違
    反相關法條規定云云。惟本件係原告以其為系爭土地之管理
    機關而請求被告拆屋還地之民事案件，法務部並非本件之當
    事人，其是否規避政府機關施政之應有責任，非本院所得置
    喙，被告所辯顯與本件被告係無權占用系爭土地事實之認定
    無涉。
  5.綜上，本件系爭房屋既無任何法律上原因占用系爭土地，且
    被告就系爭房屋有事實上之處分權，則原告依上揭規定，請
    求被告拆除系爭房屋，並將系爭土地返還原告，為有理由，
    應予准許。
  (二)原告得否請求被告給付相當於租金之不當得利？如是，則得
    請求之範圍為何？
  1.按無法律上之原因而受利益，致他人受損害者，應返還其利
    益，雖有法律上之原因，而其後已不存在者，亦同，民法第
    179條定有明文。又按利息、紅利、租金、贍養費、退職金
    及其他1年或不及1年之定期給付債權，其各期給付請求權，
    因5年間不行使而消滅，民法第125條亦有明定。本件被告居
    住使用系爭房屋，而無權占有系爭土地，消極減免其應支付
    使用該土地之代價而受有利益，致原告受有損害，且無權占
    用他人土地，可能獲得相當於租金之利益為社會通常之觀念
    ，則原告依民法第179條規定請求被告返還自調解書狀送達
    之翌日起回溯滿5年內相當於租金之不當得利，揆諸上揭說
    明，核屬有據。被告抗辯原告之請求權已罹於時效，要非可
    採。
  2.次按城市地方房屋之租金，以不超過土地及其建築物申報總
    價年息10％為限，土地法第97條第1項定有明文，所謂土地
    之總價額，係指法定地價而言，土地所有權人依土地法所申
    報之地價為法定地價，公有土地，依平均地權條例施行細則
    第21條規定，以公告地價為申報地價，免予申報。本件系爭
    土地位於臺北市大安區○○○路上，鄰近地區有自由廣場（
    中正紀念堂），金南郵局、中華電信大樓、中正國中、金甌
    女中，交通便捷、商業機能良好，屬眾所周知。本院審酌上
    情，認原告僅請求以系爭土地公告地價5％計算之不當得利
    ，尚屬適當。被告抗辯原告請求相當於租金之不當得利並無
    所據，尚非可取。
  3.查系爭土地為公有土地，系爭土地B、C部分91年度至92年度
    公告地價分別為每平方公尺7萬9,100元、及6萬3,941元、93
    年度至95年度公告地價為每平方公尺8萬元及6萬4188元，系
    爭土地B、C及D部分96年度之公告地價分別為每平方公尺為8
    萬3,100元、6萬6,708元及6萬6,332元，有臺北市大安區地
    政事務所地價證明書在卷可參（見本院卷第57頁至第59頁）
    ，而系爭土地B、C及D部分面積分別為8.5、41及29平方公尺
    ，有臺北市大安地政事務所97年3月26日北市大地二字第097
    30271800號函暨所附土地複丈成果圖乙份可參（見本院卷第
    44頁），又原告就本件曾對被告聲請調解，其調解之聲明，
    即訴請被告應拆屋還地暨給付相當於租金之不當得利，業據
    本院調取95年度北調字第434號調解卷宗核閱屬實，而該調
    解書狀係於96年4月12日送達被告，是原告得請求自調解書
    狀送達之翌日起回溯滿5年內即自91年4月14日起至96年4月
    13日止（原告以91年2月1日至96年1月31日期間而計算為顯
    然之錯誤）相當於租金之不當得利部分，合計為85萬5,370
    元（計算式如附表所示），原告僅請求83萬4,778元，自有
    理由，應予准許。至原告請求被告自調解書狀送達翌日起即
    96年4月13日起至返還系爭土地之日止，應按月給付不當得
    利2萬2,353元部分，依上開同一方法計算，原告本得請求之
    金額為2萬2,354元【計算式：（83,100×8.5＋66,708×41
    ＋66,332×29）×5％÷12=22,354，元以下四捨五入】，原
    告僅請求2萬2,353元，自屬有據，然因原告請求給付5年相
    當於租金之不當得利係計算至96年4月13日為止，則其得請
    求按月給付相當於租金之不當得利，即應自96年4月14日起
    算，而不得自聲請調解狀送達翌日即96年4月13日起算，其
    請求逾此部分，當屬無據，難以准許。原告雖另請求被告應
    就給付上開不當得利部分負連帶責任，惟按數人負同一債務
    ，明示對於債權人各負全部給付之責任者，為連帶債務。無
    前項之明示時，連帶債務之成立，以法律有規定者為限。民
    法第272條定有明文。原告並未舉證證明被告有何明示之情
    事或主張有何法律之規定，空言請求被告應負連帶責任，自
    無可取，應予駁回。
五、綜上所述，被告之系爭房屋確係無權占用系爭土地，且其所
    辯均不足採。從而，原告請求被告拆除系爭房屋及返還系爭
    土地，及依不當得利之法律關係請求被告給付如主文第2項
    所示相當於租金之不當得利，為有理由，應予准許，逾此部
    分之請求，即屬無據，應予駁回。
六、末按各當事人一部勝訴、一部敗訴者，其訴訟費用，由法院
    酌量情形，命兩造以比例分擔或命一造負擔，或命兩造各自
    負擔其支出之訴訟費用。民事訴訟法第79條定有明文。本院
    審酌原告雖一部敗訴，惟其敗訴部分係附帶請求相當於租金
    之不當得利之起算時點及被告應負連帶責任部分，至其請求
    拆屋還地部分則獲全部勝訴判決，爰仍認本件訴訟費用全部
    應由被告負擔為適當，併予敘明。
七、原告陳明願供擔保，聲請宣告假執行，經核原告勝訴部分，
    並無不合，爰酌定如主文第5項及第6項相當之擔保金額宣告
    之；至原告敗訴部分，其假執行之聲請因訴之駁回而失所附
    麗，不予准許。
八、本件事證已臻明確，兩造其餘攻擊防禦方法及舉證，核與判
    決結果無影響，爰不予一一論述。另被告雖聲請傳訊證人楊
    合進即法務部總務司司長，惟其待證事項係為證明本件並非
    單一拆屋還地之法律事件，而係政府施政之政策事件，核與
    本件被告係無權占用系爭土地事實之認定無涉，已如上述，
    自無傳訊之必要，附此敘明。
九、訴訟費用負擔之依據：民事訴訟法第79條、第85條第1項。
中    華    民    國    98    年    2     月    12    日
                  民事第四庭  審判長法  官  周祖民
                                    法  官  匡  偉
                                    法  官  賴武志
以上正本係照原本作成
如對本判決上訴，須於判決送達後20日內向本院提出上訴狀
中    華    民    國    98    年    2     月    12    日
                                    書記官  施若娟
附表：
原告得請求自91年4月14日起至96年4月13日止相當於租金之不當
得利之金額（元以下均四捨五入）：
1.B部分：
  (1)91年4月14日至92年12月31日部分（計1年又262日）：
        79,100×8.5×5％×（262／365＋1）＝57,748
  (2)93年1月1日至95年12月31日部分（計3年）：
        80,000×8.5×5％×3＝102,000
  (3)96年1月1日至96年4月13日（計103天）
        83,100×8.5×5％×103／365＝9,966
  (4)合計：57,748＋102,000＋9,966＝169,714
2.C部分：
  (1)91年4月14日至92年12月31日部分（計1年又262日）：
        63,941×41×5％×（262／365＋1）＝225,168
  (2)93年1月1日至95年12月31日部分（計3年）：
        64,188×41×5％×3＝394,756
  (3)96年1月1日至96年4月13日（計103天）
        66,708×41×5％×103／365＝38,590
  (4)合計：225,168＋394,756＋38,590＝658,514
3.D部分：
  (1)91年4月14日至92年12月31日部分（計1年又262日）：0
  (2)93年1月1日至95年12月31日部分（計3年）：0
  (3)96年1月1日至96年4月13日（計103天）
        66,332×29×5％×103／365＝27,142
  (4)合計：27,142
4.B、C、D總計：169,714＋ 658,514＋27,142＝855,370


司法院資訊處製作；財團法人民間司法改革基金會備份。
